臺灣臺北地方法院刑事判決　　　　　　　　94年度訴字第69號
公　訴　人　臺灣臺北地方法院檢察署檢察官
被　　　告　玄○○
上列被告因重利等案件，經檢察官提起公訴（93年度偵字第2002
0號），本院判決如下：
    主  文
玄○○無罪。
    理  由
一、公訴意旨略以：丙○○、乙○○、丁○○、戌○○、天○○
    、玄○○、庚○○等人意圖牟取不法暴利，共同基於常業重
    利之犯意聯絡，自民國九十二年二月起，由丙○○召集、與
    丁○○、戌○○、天○○、庚○○等人共同出資，由玄○○
    出面承租臺北縣三重市○○街三００號十一樓之四房屋充作
    辦公地點，以丙○○、乙○○、丁○○等人擔任送款、催收
    等工作，其餘戌○○、天○○、庚○○等則負責接聽電話及
  　催款等工作，七人分工共同經營地下錢莊與暴力討債，即於
　　臺北縣市、基隆市等地之中國時報、自由時報等報紙、媒體
  　刊登借款小廣告，吸引不特定人借款，乘辰○○、申○○、
　　亥○○、施志謙、地○○、己○○、子○○、午○○、壬○○、酉○○、卯○○、寅○○、宙○○、宇○○、巳○○、
　　辛○○、戊○○、丑○、黃○○、未○○、甲○○、癸○○
  　等及不特定人需款孔急，陷於急迫之際，以每新台幣（下同
　　）一萬元為單位，每七日或十日為一期，收息一千元至二千
  　元不等即月息三十分至六十分之重利，並以扣除首期利息再
　　付款之方式貸予款項，收取與原本顯不相當之利息。倘借款
  　人無力償還或未按時繳息時，丙○○等人即以電話恐嚇、到
    宅站崗、噴漆及以黏膠封堵住所門鎖等方式迫人就範。嗣於
  　九十二年十月間，借款人子○○之四姊邱金巧之位於臺北市
    ○○街四五０巷十弄四號三至四樓住處，及附近住戶之牆壁
    遭丙○○等噴漆及灌膠，並留下「不還錢，死」之字條，復
　　於九十三年四月月間，借款人林雅婷向丙○○等人經營之地
  　下錢莊借款後因未能按時繳息還款，渠等即向林雅婷之母林
　　陳玉容催討，並至林雅婷之男友陳凌平位於臺北縣中和市○○路四六九巷十七號三樓噴漆噴上「林雅婷欠錢不還、殺人
    」等語，致使借款人與其家人、親友心生畏懼。渠等為找尋
  　失聯或催討無力償還之借款人，又以每月四千元之入會費加
　　入宋祥發及張展明等所共同經營、僱用李麗萍、胡敏慧、胡
  　梅智、賴吟芸等人為作業員查得借款人相關年籍資料、住址
    及信用狀況等之地下徵信中心「欣安徵信有限公司」（李麗
    萍、胡敏慧、胡梅智、賴吟芸等人違反電腦處理個人資料保
    護法案，業已移轉臺灣板橋地方法院檢察署偵辦），提供借
    款人之各項資料、檔案，給予丙○○等人取得借款人及其親
    友之個人資料進行催討。嗣於九十三年八月九日下午七時許
    ，由基隆市警察局第二分局、刑事警察局及基隆憲兵隊共組
    之專案小組循線於臺北縣三重市○○街三００號十一樓之四
    錢莊辦公處所查獲，並扣得如附表所示之手機、現金、帳冊
    、收據簿、電子辭典、存摺、帳冊、收據簿、人頭帳戶資料
    簿、被害人相關資料冊、被害人證件、租賃契約、支票、噴
    漆、鐵製三節甩棍、瞬間三秒膠等物，因認被告玄○○涉犯
    刑法第三百四十五條常業重利罪嫌，及同法第三百零五條恐
    嚇罪嫌。
二、按犯罪事實，應依證據認定之，無證據不得推定其犯罪事實
    ；又不能證明被告犯罪者，法院應諭知無罪之判決，刑事訴
    訟法第一百五十四條、第三百零一條第一項分別定有明文。
    次按刑事訴訟法上所謂認定犯罪事實之證據，係指足以認定
    被告確有犯罪行為之積極證據而言，如未能發現相當證據或
    證據不足以證明，自不能以推測或擬制之方法，以為裁判基
    礎，最高法院二十九年上字第三一０五號及同院四十年臺上
    字第八十六號分別著有判例；又認定不利於被告之事實，須
    依積極證據，苟積極證據不足為不利被告之認定時，即應為
    有利於被告之認定，更不必有何有利之證據，最高法院三十
    年上字第八一六號判例參照，此亦為刑法論理中「罪疑唯輕
    原則」之具體表現，合先明。
三、本件公訴意旨認為被告涉有誣告之罪嫌，無非係以：
(一)被告玄○○已於警、偵訊時坦承不諱。
(二)右揭犯罪事實，業據共同被告丙○○、乙○○、丁○○、戌
    ○○、天○○及庚○○等人迭於警、偵訊時供承不諱。
(三)並經被害人即借款人辰○○、申○○、亥○○、施志謙、地
    ○○、己○○、子○○、午○○、壬○○、酉○○、卯○○
    、寅○○、宙○○、宇○○、巳○○、辛○○、戊○○、丑
    ○、黃○○、未○○、甲○○、癸○○等人指述屬實。
(四)證人邱金巧、陳凌平、林陳玉容等人於警詢時證述情節相符
    。
(五)且有被害人華玉釵等簽發借款之借據、支付利息之轉帳存摺
    與匯款明細單附卷可佐，復參諸如附表所示之手機、被害人
    相關資料冊、被害人證件、租賃契約、支票、噴漆、瞬間三
    秒膠等物，暨通訊監察錄音帶及其譯文、前述遭噴漆之現場
    勘驗報告及照片十七張扣案、附卷可稽。
四、訊據被告玄○○堅決否認有上揭犯行，堅稱：「我不曉得共
    同被告丙○○等人在經營地下錢莊。我平常有工作，已經在
    三重市○○街一五三號宜杰企業有限公司工作了十年，那天
    是提早下班，回去就被抓到警局。我只是承租台北縣三重市
    ○○街三○○號十一樓之四的房屋，晚上回去睡覺而已，並
    沒有出租上開房屋給其他共同被告用作經營地下錢莊的處所
    。
五、經查：
(一)被告玄○○辯稱伊平常有工作，在三重市○○街一五三號宜
    杰企業有限公司已經工作了十年一節，業據其當庭提出財政
    部臺灣省北區國稅局88~92年度綜合所得稅各類所得資料清
    單共五紙附卷可稽，所辯尚非不能憑信。公訴人指被告已於
    警、偵訊時坦承本件犯行，惟查被告玄○○於警訊時即已明
    確陳稱：「（你於該地下錢莊集團內負責何部分？）我並未
    參與其中，我本身有工作。」（見93年度偵字第14402號卷
    第48頁)，更於偵查中陳稱: 「 (是否在經營地下錢莊?) 我
    沒有，我有工作，在作網版印刷，我是租房子的，我不知道
    他們是在做錢莊。」（見同上偵卷第2760頁)，是公訴人謂
    被告玄○○已於警、偵訊時坦承不諱云云，顯然無據。
(二)共同被告丙○○於警訊時僅陳稱被告玄○○是伊出錢的股東
    ，是人頭，對伊所出錢的其他股東如乙○○、丁○○及庚○○等人，均陳明各該人在地下錢莊分工所負責的業務，而對
    被告在地下錢莊所扮演的角色卻無一詞置之（見同上偵卷第
    10頁至第14頁），在偵查中則供稱：「老闆共有五人，是我
    、丁○○、戌○○、天○○及庚○○幾人合夥投資的。一個
    人拿二十萬出來。」等語（見同上偵卷第268頁）、「除乙○○、玄○○外，其他被告都有出資。玄○○是出名承租我
    們辦公室，他沒有參與送錢或討債工作。」等語（見93年度
    偵字第20020號影印卷第6頁)，顯然共同被告丙○○並未明
    確指陳被告玄○○有參與本件地下錢莊之經營；至於其他共
    同被告乙○○、丁○○、戌○○、天○○及庚○○等人於警
    訊時之供詞，除乙○○、天○○、庚○○曾供陳臺北縣三重
    市○○街三００號十一樓之四的房子是被告玄○○租用的等
    語外，均未供陳被告玄○○確有參與本件地下錢莊之經營（
    詳見93年度偵字第14402號卷第18頁以下至第55頁），且渠
    等於偵查中亦均未指稱被告玄○○有參與本件地下錢莊之經
    營，綜上，足證公訴人欲以其他共同被告於警、偵訊時之供
    詞以證明被告有為本件犯行，亦不足採。
(三)被害人即借款人辰○○、申○○、亥○○、施志謙、地○○
    、己○○、子○○、午○○、壬○○、酉○○、卯○○、寅
    ○○、宙○○、宇○○、巳○○、辛○○、戊○○、丑○、
    黃○○、未○○、甲○○、癸○○等人固分別於警訊時指陳
    曾向地下錢莊借款，惟查，除被害人午○○曾指證：「應該
    」是被告放款給伊的（見93年度偵字第20020號卷第49頁）
    外，其餘之被害人：辰○○、申○○均指證是乙○○向伊收
    放款的，亥○○則指證是丙○○放款給伊的，施志謙係指證
    是丁○○放款給伊的，地○○、己○○則均指證是乙○○借
    錢給伊的，子○○指證是乙○○向伊收放款的，壬○○則陳
    稱已認不出是向誰借款的，酉○○則證述借錢給伊的人是誰
    已經忘了，但是丙○○、乙○○、丁○○來向伊要錢的，卯
    ○○指證是乙○○借錢給伊的，寅○○指證是天○○借款給
    伊的，宙○○指證是乙○○放款給伊的，丑○、黃○○、辛○○、戊○○則均陳稱並非向被告或其他共同被告借錢的，
    未○○、甲○○、癸○○則均指證是乙○○借錢給伊的，宇
    ○○則指證丙○○、乙○○、丁○○均有向伊收放款過，巳
    ○○則證稱伊不敢確認是向何人借錢的。綜據上述，在二十
    二位被害人中竟只有一位被害人以不確定的詞語指證被告玄
    ○○有參與經營地下錢莊，而其餘二十一位被害人中均無一
    人指證被告，足證公訴人提出之此部分被害人證詞亦難以積
    極證明被告確有為本件常業重利、恐嚇之犯行。
(四)證人邱金巧亦只證述伊住處遭噴漆、灌膠，係「丙○○這批
    人」所為，亦未明確指認被告，證人陳凌平於警訊時之證詞
    亦僅能證明伊住處有遭噴漆、灌膠之事實，並不能證明究係
    人所為（見93年度偵字第14402號卷第89頁至第92頁)，另證
    人林陳玉容之證詞亦僅能證明曾有人打電話至伊住處向伊催
    討伊女兒林雅婷積欠地下錢莊的債務而已，更不能證明究係
    何人所為（見同上偵卷第93頁至第95頁），是此部分證人之
    證詞，亦難資為被告玄○○不利之證明。
(五)此外，被害人華玉釵等簽發借款之借據、支付利息之轉帳存
    摺與匯款明細單等件，固可佐證被害人等有向其他已坦承本
    件犯行之共同被告丙○○等人借款之事實，惟並不能單以此
    等證據遽指被告玄○○有本件公訴人指訴之常業重利犯行，
    可不待言。另附表所示之手機、被害人相關資料冊、被害人
    證件、租賃契約、支票、噴漆、瞬間三秒膠等物，暨通訊監
    察錄音帶及其譯文、前述遭噴漆之現場勘驗報告及照片十七
    張等事證，在別無其他積極證據的情況下，亦難單憑此等證
    據，可以證明被告玄○○與本件犯行有何直接關連性，更無
    疑義。
六、此外復查無其他積極證據足資證明被告涉有本件常業重利、
    恐嚇犯行。綜上所述，本件不能證明被告玄○○犯罪，揆諸
    首揭說明，應為無罪之諭知。
七、據上論斷，應依刑事訴訟法第第301條第1項，判決如主文。
中　　華　　民　　國　　94　　年　　6 　　月　　17　　日
　　　　　　　　　刑事第二庭    審判長法　官　  吳孟良
　　　　　　　　　　　　　　　　      法　官　  蘇嘉豐
                                      法　官    雷淑雯
以上正本證明與原本無異。
如不服本判決應於送達後10日內向本院提出上訴狀。
　　　　　　　　　　　　　　　　      書記官　  張漪蕙
中　　華　　民　　國　　94　　年　　6 　　月　　17　　日
